臺灣高雄地方法院行政訴訟判決
                                       110年度交字第75號
原      告  王丁裕  


被      告  高雄市政府交通局

代  表  人  張淑娟  
訴訟代理人  蘇健義  
上列當事人間交通裁決事件，原告不服被告民國110 年2 月19日
高市交裁字第32-Z00000000號裁決，提起行政訴訟，本院判決如
下：
    主  文
原處分撤銷。
訴訟費用新臺幣參佰元由被告負擔。被告應給付原告新臺幣參佰
元。
    事實及理由
一、程序事項：按行政訴訟法第237條之7規定，交通裁決事件之
    裁判，得不經言詞辯論為之。本件屬交通裁決事件，依兩造
    所述各節及卷內資料其事證已臻明確，本院認無經言詞辯論
    之必要，爰不經言詞辯論而為判決。
二、事實概要：原告於民國109年11月5日10時40分許駕駛車牌號
    碼000-0000號營業貨運曳引車（下稱系爭車輛），在國道八
    號西向4.2公里處，因內政部警政署國道公路警察局第四公
    路警察大隊新市分隊（下稱舉發機關）員警認其有「汽車裝
    載貨物行經設有地磅處所5公里內路段不服從交通勤務警察
    指揮過磅」之違規行為，經舉發機關員警填掣國道警交字第
    Z00000000 號舉發違反道路交通管理事件通知單（下稱舉發
    通知單）當場舉發。嗣原告於應到案日期前之109 年12月1 
    日向被告陳述不服，經被告函詢舉發機關後，認原告確有上
    揭違規行為，乃依道路交通管理處罰條例（下稱處罰條例）
    第29條之2 第4 項、第63條第1 項第2 款規定，於110 年2 
    月19日開立高市交裁字第32-Z00000000號裁決書（下稱原處
    分），裁處原告「罰鍰新臺幣（下同）90,000元，並記違規
    點數2 點」。原告不服，提起本件行政訴訟。
三、原告主張：違規地點為國道八號4.2 公里處，非警方地圖測
    量之4 公里處，而國道八號4.2 公里至新市地磅站距離為5.
    1 公里，已超過可處罰之5 公里，因攔查地點為紅綠燈禁止
    左右轉向之十字路口，若要迴轉重新再上國道八號，車輛尚
    須往前500 公尺始有迴轉處，迴轉再折返為1 公里，則本件
    實際距離為6.1 公里(後改稱5.6公里)，且本件依警方測量
    從警車停放地點到地磅站減速車道入口距離為4.8公里，到
    地磅站實際磅台距離為5.2公里，依罪證有疑利於被告原則
    ，當以到地磅站實際磅台5.2公里為有利於原告之論斷等語
    。並聲明：原處分撤銷。
四、被告則以：
  ㈠揆諸處罰條例第29條之2 第4 項（106 年7 月1 日施行）之
    修法理由為：「一、原條文對於汽車違規超重之稽查，以汽
    車行經設有地磅處所1 公里內之範圍為限。惟因設有固定地
    磅處所有限，實務上常見員警發現顯有超重車輛，卻因無法
    查明實際超載重量而無法舉發。倘該地點1 公里內未設有固
    定地磅，即無法以本條例第29條之2 第4 項舉發拒絕過磅，
    形成法令漏洞。為強化載重車輛管理，爰將行經設有地磅處
    所『1 公里內』路段之範圍酌予調整至『5 公里內』，以有效落
    實違規超重車輛之稽查，維護行車安全。二、原條文拒絕過
    磅與違規超重之罰則顯失均衡，導致載重車輛以拒絕過磅規
    避嚴重超重之處罰。各警察機關舉發拒絕過磅之件數遠多於
    違規超載。以103 年舉發件數為例，各警察機關舉發違規超
    載計1 萬1,984 件，舉發拒絕過磅則有1 萬8,890 件，拒絕
    過磅較超載之舉發件數多出6,906 件（+57. 63%）。顯見違
    規駕駛人（業者）已將拒磅罰鍰納入營運成本，以拒絕配合
    過磅之方式規避重罰，使超重罰則形同具文。爰加重拒絕配
    合過磅之罰鍰金額。另配合違規駕駛人記點、以及可歸責汽
    車所有人時違規車輛記違規紀錄外，併記汽車駕駛人違規點
    數等處分，以遏止違規行為」。
  ㈡案經檢視採證影片（密錄器）可見：畫面時間09:34:11- 員
    警於攔查地點開啟GOOGLE地圖導航程式，畫面下方顯示距離
    目的地為4.9 公里，車輛起駛、09:34:46- 員警車輛開始迴
    轉往國道8 號東向行駛、09:39:20- 員警車輛匯入國道3 號
    北向、09:40:16- 員警車輛抵達新市地磅站…影片結束。依
    前揭說明，足認員警由攔查地點計算至新市地磅站之距離為
    4.9 公里，已將國道八號迴轉之距離計入，且司機稱欲前往
    南科( 影像末3 碼061 時間:10 時32分20秒至39秒) 故會同
    至新市北磅已將運送方向列入考量，難認其舉發程序有何違
    誤。是原告於前揭時間、地點確有「汽車裝載貨物經地磅處
    所5 公里內路段不服從交通稽查人員指揮過磅」之違規事實
    ，被告據以裁處，洵無不合等語，資為抗辯。
  ㈢並聲明：原告之訴駁回。
五、本院之判斷：
  ㈠按交通裁罰爭訟案件，係國家行使處罰高權的結果，既係處
    罰人民，而與刑事罰類似，當事人並無協力義務或責任以自
    證己罪或自證無違規事實，且有「無罪推定」及「疑則無罪
    」原則之適用，且其證明程度至少應達到「幾近於真實的蓋
    然性」（蓋然率99.8％以上，或稱真實確信的蓋然性），始
    可謂其已盡舉證之責，否則法院仍應認定該處罰要件事實為
    不存在，而將其不利益歸於處罰機關(最高行政法院108年度
    判字第533號判決意旨可資參照)。最高行政法院39年度判字
    第2號判決要旨明示：「行政官署對於人民有所處罰，必須
    確實證明其違法之事實。倘不能確實證明違法事實之存在，
    其處罰即不能認為合法。」即本乎斯旨。易言之，關於處罰
    要件事實，基於依法行政及規範有利原則，應由處罰機關負
    擔提出本證的舉證責任；本證必須使法院之心證達到完全確
    信之程度，始可謂其已盡舉證之責，若本證未能達到使法院
    心證完全確信之程度，且經法院職權調查仍有要件事實不明
    之情形，即應認事實關係陷於真偽不明之狀態，則法院應將
    該等不利益狀態歸於應舉本證之處罰機關擔負。
　㈡查原告於上開時地駕駛系爭車輛為警攔停稽查，因舉發機關
    所屬員警認系爭車輛載運貨物顯有超載之虞，遂要求原告駕
    駛系爭車輛至新市地磅站過磅，惟遭原告拒絕，員警遂以原
    告有「汽車裝載貨物行經設有地磅處所5公里內路段不服從
    交通勤務警察指揮過磅」之違規行為予以當場舉發等情，有
    舉發通知單、內政部警政署國道公路警察局第四公路警察大
    隊110年4月8日國道警四交字第 1104700876號函暨檢附採證
    光碟、110年3月29日國道警四交字第1104700891號函暨檢附
    距離量測全程錄影畫面及路線圖、109 年12月30日國道警四
    交字第1094703457號函、被告110 年4 月8 日高市交裁決字
    第11035069000 號函、內政部警政署國道公路警察局第四公
    路警察大隊111年6月30日國道警四交字第1110501870號函等
    在卷可稽( 本院卷第39頁、第49至73頁、第209頁) ，且經
    本院當庭勘驗舉發採證光碟及里程佐證影片光碟並製作勘驗
    筆錄附卷可憑( 本院卷第88至89頁) ，此情堪可採信為真
　㈢按「汽車裝載貨物行經設有地磅處所5 公里內路段，未依標
    誌、標線、號誌指示或不服從交通勤務警察或依法令執行交
    通稽查任務人員之指揮過磅者，處汽車駕駛人90,000元罰鍰
    ，並得強制其過磅。其應歸責於汽車所有人時，除處汽車所
    有人罰鍰及記該汽車違規紀錄一次外，汽車駕駛人仍應依第
    63條第1 項第2 款規定記違規點數2 點」，處罰條例第29條
    之2 第4 項定有明文；依其立法及修法之理由略以：「二、
    為避免嚴重超載者採取消極方式抗拒過磅，甚至拒絕停車接
    受稽查等，危害行車安全，爰增訂第四項規定。」「一、原
    條文對於汽車違規超重之稽查，以汽車行經設有地磅處所1
    公里內之範圍為限。惟因設有固定地磅處所有限，實務上常
    見員警發現顯有超重車輛，卻因無法查明實際超載重量而無
    法舉發。倘該地點1公里內未設有固定地磅，即無法以本條
    例第29條之2第4項舉發拒絕過磅，形成法令漏洞。為強化載
    重車輛管理，爰將行經設有地磅處所『1公里內』路段之範圍
    酌予調整至『5公里內』，以有效落實違規超重車輛之稽查，
    維護行車安全。」。是以，處罰條例第29條之2第4項之處罰
    要件不僅需該當汽車駕駛人不服從交通勤務警察或依法令執
    行交通稽查任務人員之指揮過磅之要件，尚須該當該裝載貨
    物之汽車行經設有地磅處所5 公里內路段此等要件，始完全
    合乎該條之處罰要件，自不待言。
  ㈣經查，本案經執勤員警比對系爭車輛於109年11月5日攔停稽
    查影像並還原當日之稽查地點，以109年11月5日違規日巡邏
    車停放位置為起點測量至國道1號新市○○地○○○○里○○○○○○○○○
    道0號新市北向地磅站入口減速車道為4.8公里。⒉起點至國
    道1號新市北向地磅站入口槽化線為4.9公里。⒊起點至國道1
    號新市北向地磅站之磅台為5.2公里等情，有內政部警政署
    國道公路警察局第四公路警察大隊111年5月12日國道警四交
    字第1114702216號函暨檢附比對照片等資料在卷可佐(本院
    卷第169至185頁)。又依高速公路及快速公路交通管制規則
    第2條第10款及道路交通標誌標線號誌設置規則第171條第1
    項分別規定：「十、減速車道︰指設於主線車道與匝道之間
    ，專供汽車駛離主線車道進入匝道前減速之車道。 」、「
    槽化線，用以引導車輛駕駛人循指示之路線行駛，並禁止跨
    越。劃設於交岔路口、立體交岔之匝道口或其他特殊地點。
     」，可知減速車道與槽化線之設置，係分別用以指示用路
    人減速及循指示路線行駛之標線，非屬處罰條例第29條之2
    第4項所指之「地磅處所」。系爭車輛遭稽查地點至國道1號
    新市北向地磅站之磅台距離為5.2公里，已如前述，顯然已
    不符合處罰條例第29條之2第4項所規定「設有地磅處所5 公
    里內路段」之要件，則被告援引該條規定對原告予以論處罰
    鍰，其認事用法即有違誤。原告據此請求撤銷原處分，為有
    理由，應予准許。
六、本件判決基礎已臻明確，兩造其餘之攻擊防禦方法及訴訟資
    料經本院斟酌後，核與判決不生影響，無一一論述之必要，
    併予敘明。
七、本件第一審裁判費為300 元，應由被告負擔，爰確定第一審
    訴訟費用額如主文第2 項所示。
據上論結，本件原告之訴為有理由，依行政訴訟法第237條之7、
第237條之8第1項、第237條之9第1項、第236條、第98條第1項前
段，判決如主文。
中　　華　　民　　國　　111 　年　　7 　　月　　13　　日
以上正本係照原本作成。　　　
如不服本判決，應於判決送達後20日內，向本院提出上訴狀並表
明上訴理由（原判決所違背之法令及其具體內容或依訴訟資料可
認為原判決有違背法令之具體事實），其未載明上訴理由者，應
於提出上訴後20日內向本院補提理由書（上訴狀及上訴理由書均
須按他造人數附繕本，如未按期補提上訴理由書，則逕予駁回上
訴），並應繳納上訴裁判費新臺幣750元。
中　　華　　民　　國　　111 　年　　7 　　月　　14　　日
                               書記官  林麗文